【裁判字號】    90,自,12
【裁判日期】    900731
【裁判案由】    詐欺
【裁判全文】
臺灣嘉義地方法院刑事判決                              九十年度自字第一二號
    自  訴  人  甲○○
    被      告  丙○○
右列被告因詐欺案件，經自訴人提起自訴，本院判決如左：
    主  文
丙○○無罪。
    理  由
一、自訴意旨略以：被告丙○○於民國八十八年十一月一日，持發票人慧宏工程有限
    公司（下稱慧宏公司）、票號Ａ0000000號、票載發票日八十九年三月三
    十一日、金額新臺幣（下同）四十二萬四千一百九十五元、付款人為華南商業銀
    行桃園分行（下稱華南商銀桃園分行）之支票一紙向自訴人要求調用現金。自訴
    人心生疑忌，被告乃提出所有嘉義縣太保市○○段二五一地號土地及其上嘉義縣
    太保市○○段二六二建號建物所有權狀，及經被告背書並開立金額四十二萬四千
    一百九十五元本票一紙求信於自訴人。自訴人不疑有詐，即同意調現。惟上開支
    票經自訴人於八十九年三月三十一日向銀行提示，方知該支票係拒絕往來戶，而
    被告自此避不見面。自訴人不得已向本院民事庭聲請支付命令（經本院核發八十
    九年度促字第四四五五號支付命令），並得知被告所有上開房地已分別設定第一
    順位為第一商業銀行股份有限公司、第二順位為台新國際商業銀行股份有限公司
    之抵押權，且已經本院第三次拍賣。自訴人復持前揭支票向臺灣板橋地方法院聲
    請支付命令，惟該院通知慧宏公司查無其人，無法送達，經查方知該公司已倒閉
    。自訴人自此始知受騙，因認被告涉犯刑法第三百三十九條第一項之詐欺罪嫌云
    云。
二、按犯罪事實應依證據認定之，無證據不得推定其犯罪事實。又不能證明被告犯罪
    者，應諭知無罪之判決，刑事訴訟法第一百五十四條、第三百零一條第一項分別
    定有明文。又事實之認定，應憑證據，如未能發現相當證據，或證據不足以證明
    ，自不能以推測或擬制之方法，為裁判基礎；且認定事實所憑之證據，其為訴訟
    上證明，須達於通常一般人均不致有懷疑，而得確信其為事實之程度者，始得據
    為有罪之認定，倘其證明尚未達到此一程度而有合理之懷疑存在時，尚難為有罪
    之認定基礎。又按告訴人之告訴（自訴人亦同），係以使被告受刑事訴追為目的
    ，是其陳述是否與事實相符，仍應調查其他證據以資審認；且認定不利之事實，
    須依積極證據，苟積極證據不足為不利於被告事實之認定時，即應為有利於被告
    之認定，更不必有何有利之證據，最高法院三十年上字第八一六號、五十二年台
    上字第一三○○號、四十年台上字第八六號、七十六年台上字第四九八六號判例
    著有明文可資參照。再按，刑法第三百三十九條第二項之詐欺得利罪，係以使用
    詐術而圖得財產上不法之利益為構成要件，故加害人如有不法取得債權、免除債
    務、延期清償或提供勞務等財物以外之財產上不法利益之意思，實施詐欺行為，
    被害人因此行為陷於錯誤而為財產上之處分，受有損害，始成立該罪。至於民事
    債務當事人間，若有未依債務本旨履行給付之情形，在一般社會經驗而言，原因
    非一，其因不可歸責之事由無法給付，或因合法得對抗他造主張抗辯而拒絕給付
    ，甚至債之關係成立後，始行惡意延遲給付，皆有可能，非必出於自始無意給付
    之詐欺犯罪一端。又刑事被告依法不負自證無罪之義務，故在別無積極證據之情
    形下，自難違反刑事訴訟法第一百五十四條之規定，以被告單純債務不履行之狀
    態，推定被告自始即有不法所有之意圖而施用詐術。
三、訊據被告丙○○固坦承有持發票人慧宏公司、票號Ａ0000000號、票載發
    票日八十九年三月三十一日、金額四十二萬四千一百九十五元、付款人為華南商
    銀桃園分行之支票一紙及同金額之本票一紙向自訴人借款之事實，惟堅決否認詐
    欺犯行，辯稱：「我是向慧宏公司承包油漆工程，因慧宏公司不付我錢，我票也
    無法兌現。．．．．。那張支票是慧宏公司給我的」，「（本票上之發票日與到
    期日倒填）我沒注意到」等語。
四、經查：
  （一）被告係向慧宏公司承包小工程之事實，為自訴人所知悉（詳本院九十年二月
        二十六日訊問筆錄），且據證人即慧宏公司負責人丁○○於證述明確（詳本
        院九十年四月二日訊問筆錄）。又被告因承攬慧宏公司之工程，因慧宏公司
        無法支付被告工程款之情亦據證人丁○○證述屬實。而自訴人陳稱被告係於
        八十八年十一月一日持上開發票人慧宏公司之支票一紙向其調現等語，雖證
        人丁○○證稱慧宏公司自八十八年七、八月間，因伊金主將資金抽走，致週
        轉不靈等語，惟丁○○在公司經營困難之情況下，亦以其妻乙○○之支票換
        票之事實，亦據證人乙○○證述：「我先生叫我換我就換，叫我開我就開」
        等語（詳本院九十年五月二十八日訊問筆錄）明確。且慧宏公司於華南商銀
        桃園分行之帳號000000000號係於八十八年十一月二十六日始列為
        拒絕往來戶之情，有該行九十年六月十三日（九○）桃作字第四七號函附卷
        可稽，足證慧宏公司雖於八十八年七、八月間資金調度有困難，但被告持上
        開支票向自訴人調現時，慧宏公司尚未列為拒絕往來戶，而係至同年十一月
        二十六日方被銀行列為拒絕往來，則被告於八十八年十一月一日時，尚難得
        知上開支票於八十九年三月三十一日無法支付。自不能以嗣後支票無法兌現
        即謂被告有詐欺犯行。
  （二）被告供稱：「自訴人在八十九年一月份尚有領到一張華南商銀支票，是乙○
        ○的票，在農曆年過後去領的」等語（詳本院九十年四月二日訊問筆錄），
        以證明在八十八年十一月一日簽發上開支票及本票後仍有支付之事實，此亦
        為自訴人陳稱：「被告是要換票，我拿給我朋友換，是一張二十萬元的票，
        後來有兌現，我有去領錢，並將錢交給我朋友」等語（詳本院九十年七月十
        九日審判筆錄）所肯認，是若被告意欲詐騙自訴人，自訴人何以能在本件八
        十八年十一月一日被告持前述支票及本票向自訴人調用現金後，而於八十九
        年一月份間，領到上開二十萬元？
  （三）又自訴人以被告故意將本票之發票日與到期日倒填，被告辯係誤載。惟按票
        據法第一百二十條所規定本票到期的為相對必要記載事項，未載到期日，視
        為見票即付（同條第二項），本件本票其到期日因先於發票年、月、日，此
        項文義因疑義，應可視同無記載，而視其為未載日之見票即付之本票。則被
        告如欲詐騙自訴人，又焉會倒填使本票發票日及到期日，使成為見票即付之
        本票？是被告辯稱應係誤載等語，自堪採信。
  （四）自訴人復以被告持上有二順位抵押權設定之所有嘉義縣太保市○○段二五一
        地號土地及其上嘉義縣太保市○○段二六二建號建物之所有權狀向自訴人調
        現，而認被告施以詐術云云。惟查被告係於八十八年十一月一日持上開尚未
        拒絕往來之支票向自訴人調現，當時上開土地、建物其上固已設定二順位之
        抵押權，惟至八十八年六月十二日始為本院民事庭命嘉義縣水上地政事務所
        為查封登記，則在未為查封登記前被告提出前揭土地、建物為借款之擔保，
        即難認有何詐術可言。
五、綜上所述，尚難僅以被告持以向自訴人借款之支票、本票各一紙及被告所有上述
    土地、建物其上有二順位之抵押權設定，即認為被告有詐欺之情事。且本院復查
    無證據證明被告曾向自訴人借款之初，有自始不付款之詐欺犯意及施用詐術之行
    為，揆諸前揭說明，自不得僅以被告事後欠款未還之債務不履行之事實，而推定
    其有自訴人所指之詐欺犯行，本件被告犯罪即屬不能證明，應為無罪之諭知。
六、被告丙○○經合法傳喚，無正當理由不到庭，本院認本件係應諭知無罪之案件，
    爰不待其陳述逕行判決。
據上論斷，應依刑事訴訟法第三百四十三條、第三百零一條第一項、第三百零六條，
判決如主文。
中    華    民    國      九十      年      七      月      三十一      日
                                      臺灣嘉義地方法院刑事第三庭
                                          法  官  張  育  彰
右正本證明與原本無異。
如不服本判決，應於判決送達後十日內向本院提出上訴狀( 應附繕本 )。
中    華    民    國      九十      年      七      月      三十一      日
                                          書記官  馮  澤  文


司法院資訊處製作；財團法人民間司法改革基金會備份。
